【裁判字號】    92,台上,4816
【裁判日期】    920904
【裁判案由】    偽造文書
【裁判全文】
最高法院刑事判決                              九十二年度台上字第四八一六號
    上  訴  人  台灣高等法院檢察署檢察官
    被      告  甲○○
    選任辯護人  郭方桂律師
右上訴人因被告偽造文書案件，不服台灣高等法院中華民國九十年三月七日第二審判
決（八十九年度上訴字第四七八號，起訴案號：台灣基隆地方法院檢察署八十七年度
偵字第五五０二號），提起上訴，本院判決如左：
    主  文
原判決撤銷，發回台灣高等法院。
    理  由
本件原判決以公訴意旨略稱：袁至仁與被告甲○○係夫妻關係。緣於民國八十二年三
月九日，袁至仁以自己為要保人、被保險人及滿期受益人，並以雙方所生子女為理賠
受益人，向基隆市安瀾橋郵局（下稱安瀾橋郵局）投保「五年期滿平安儲蓄保險」，
保險金額新台幣（下同）九十萬元。而於八十四年三月六日應被告要求，將滿期受益
人改為被告，並將保險金額降為五十萬元。嗣於八十四年十一月間因夫妻感情不睦發
生爭執，被告憤而離去，竊取上開郵局壽險保單（竊盜部分業經判決公訴不受理定讞
），又為遂行其質借保單之犯行，逕於八十五年六月八日前往安瀾橋郵局以偽造之「
袁至仁」印章，偽造「袁至仁」印文於郵政存簿帳戶委託轉帳代繳保費委託通知書之
要保人欄，並自八十五年八月起代為繳納保費，袁至仁以為保險金額縮減，前所溢繳
保險費可抵繳保險費，遂不以為意。惟被告乃利用袁至仁疏於注意之際，基於概括之
犯意，連續於八十五年十二月十二日、八十六年九月九日及八十七年一月九日，分別
前往安瀾橋郵局及台北市北投區明德郵局（下稱明德郵局），偽簽「袁至仁」署押及
偽造「袁至仁」印文在郵政簡易人壽保險保戶借款通知書上，持向上開郵局分別質借
二十五萬元、三十二萬六千元及三十五萬四千元，足以生損害於袁至仁及上開郵局。
迄八十七年一月間袁至仁接獲明德郵局之滿期通知，始查悉上情。因認被告涉有刑法
第二百十六條、第二百十條之行使偽造私文書罪嫌。經審理結果，不能證明被告犯行
，因而撤銷第一審之科刑判決，改判諭知其無罪。固非無見。惟查：(一)民法第一千零
三條之夫妻日常家務代理權與一般意定代理權不同。所謂日常家務乃指一般家庭通常
所處理之事務而言，夫妻之一方逾越通常家務之事項，仍屬無權代理之範疇，即無適
用民法第一千零三條規定之餘地。且夫妻人格各自獨立，其對外之權利義務關係，各
自享有負擔，不可與日常家務代理權混為一談。袁至仁向安瀾橋郵局投保「五年期滿
平安儲蓄保險」，其要保人為袁至仁，保險人為安瀾橋郵局；雖袁至仁嗣後將滿期受
益人變更為被告。然該保險契約之當事人仍存在於袁至仁與安瀾橋郵局之間，被告以
竊取袁至仁之郵局壽險保單，偽造袁至仁之印章、印文，偽造郵政簡易人壽保險保戶
借款通知書，向安瀾橋郵局及明德郵局質借二十五萬元、三十二萬六千元及三十五萬
四千元，已逾越通常家務代理之事項。原判決前曰：以兩造之知識程度及家庭收入狀
況而言，應在日常生活代理所許可之範圍內；後謂：被告已受袁至仁之概括授權。非
惟有判決適用法則不當之違誤，抑且有前後理由矛盾之違法。(二)證據之證明力，雖得
由法院自由判斷，然此項自由判斷職權之行使，須不違背一般經驗法則。所謂經驗法
則係指基於普通日常生活之經驗而得之定則，並非個人主觀之推測。考諸被告與袁至
仁自八十四年十一月間起即因感情交惡，離家分居，且自八十五年三月起對簿公堂，
訟案不斷，嗣後並提起離婚訴訟等情以觀，袁至仁似不可能於八十五年十二月十二日
、八十六年九月九日及八十七年一月九日，先後授權被告前往安瀾橋郵局及明德郵局
，分別質借二十五萬元、三十二萬六千元及三十五萬四千元。原判決認被告已獲得袁
至仁之概括授權，有權製作袁至仁之郵政簡易人壽保險保戶借款通知書。其對證據證
明力之判斷，是否合乎一般經驗法則，尤堪質疑。以上為上訴意旨所指摘及本院得依
職權調查之事項，應認原判決有發回更審之原因。
據上論結，應依刑事訴訟法第三百九十七條、第四百零一條，判決如主文。
中      華      民      國    九十二    年      九      月      四      日
                              最高法院刑事第四庭
                                  審判長法官  紀  俊  乾
                                        法官  黃  正  興
                                        法官  劉  介  民
                                        法官  陳  東  誥
                                        法官  林  秀  夫
      右正本證明與原本無異
                                              書  記  官
中      華      民      國    九十二    年      九      月      八      日


司法院資訊處製作；財團法人民間司法改革基金會備份。
